【裁判字號】    98,訴,1292
【裁判日期】    990303
【裁判案由】    債務人異議之訴
【裁判全文】
臺灣臺北地方法院民事判決              98年度訴字第1292號
原      告  丙○○即許文濱之.
訴訟代理人  吳榮達律師
複  代理人  林冠民律師
被      告  國泰世華商業銀行股份有限公司
法定代理人  甲○○
訴訟代理人  丁○○
            乙○○
上列當事人間債務人異議之訴事件，本院於民國99年2月4日言詞
辯論終結，判決如下：
    主  文
本院九十八年度司執助字第一三八九號清償債務強制執行事件對
原告所為之強制執行程序應予撤銷。
訴訟費用由被告負擔。
    事實及理由
壹、原告起訴主張：
    被告前以原告之被繼承人許文濱（即原告父親）應負借款債
    務為由，向臺灣屏東地方法院聲請對許文濱核發85年度促字
    第5735號支付命令，該支付命令經送達後20日之不變期間內
    ，債務人許文濱未聲明異議而告確定，被告並以此為執行名
    義對許文濱聲請強制執行未果。嗣許文濱於民國89年3月27
    日死亡，因許文濱之繼承人包括原告均未辦理拋棄繼承或限
    定繼承，而概括繼承許文濱之權利義務，故被告轉持上開支
    付命令換發之臺灣高雄地方法院97年6月30日雄院高97司執
    意字第44379號債權憑證，向臺灣花蓮地方法院聲請對原告
    為強制執行，經該院囑託本院以98年度司執助字第1389號清
    償債務強制執行事件將原告對第三人臺北市松山區農會之薪
    資債權扣押並移轉於被告。惟許文濱生前對被告所負之借款
    債務係發生於98年5月22日前，而原告雖係繼承人之一，但
    原告早於81年即因結婚而居住於臺北市，在父親死亡前，原
    告除偶而於年節返回屏東省親外，長久來並未與許文濱同財
    共居，根本不知悉許文濱有向被告借款之事實。且許文濱於
    89年死亡時，其所遺財產僅有坐落屏東市湖南里歸義巷54號
    房屋，該房屋價值僅為新台幣（下同）10萬元，並業於91年
    經法院拍賣而為訴外人林格文取得所有權；而依南部地區傳
    統觀念，嫁出去的女兒，根本不可能繼承娘家之財產，故知
    ，許文濱去世時，原告並未繼承許文濱任何財產。況事實上
    ，被告持以聲請本件強制執行之執行名義（即換發債權憑證
    前之支付命令）所命給付之借款債務，其借據上借款人「許
    文濱」之簽名，乃係原告之四哥許武林所偽造，且該支付命
    令亦係在許文濱不知情之情況下，由許文濱之外孫吳鐵軍代
    為收受，並交付許武林，因此未能異議而告確定。又因許文
    濱及原告不知悉該借據簽名偽造及支付命令確定之事實，而
    未辦理拋棄繼承，且在超過5年期間之情況下，無法再尋再
    審救濟之途，此均顯非可歸屬於原告，如仍命原告繼續履行
    許文濱所遺之繼承債務，即屬顯失公平。故依民法繼承編施
    行法第1條之3第2項、第4項規定，原告僅對被告負有限度之
    清償責任，惟許文濱既未留有遺產，被告自不得對原告之固
    有財產為強制執行，爰依強制執行法第14條規定提起債務人
    異議之訴，以為救濟。並聲明：本院98年度司執助字第1389
    號清償債務強制執行事件對原告所為之強制執行程序應予撤
    銷。
貳、被告抗辯：
    基於損益同歸之民法基本原理，享受利益者自應負擔該利益
    所產生之不利益，則本件原告既為概括繼承，繼承之利益（
    遺產）歸其享有，因繼承之不利益（債務）自當由其負擔，
    並無民法繼承編施行法第1條之3第2項「顯失公平」之處。
    且上開規定係採有條件溯及既往，原告既未能舉證其係符合
    「顯失公平」之例外情形，自應依法律不溯及既往原則概括
    繼承許文濱之債務，其請求撤銷本院98年度司執助字第1389
    號強制執行程序，並無理由等語，資為抗辯。並聲明：原告
    之訴駁回。
參、兩造不爭執之事項：
一、被告因債務人許文濱、許武林、許秀美未依約清償借款債務
    ，而向臺灣屏東地方法院聲請對許文濱等人核發85年度促字
    第5735號支付命令，請求「債務人應向債權人連帶給付700
    萬元，及其中400萬元，自84年11月22日起至清償日止，
    按年息百分之11計算之利息，並自84年12月22日起至清償日
    止，逾期在6個月內者，按上開利率百分之10，超過6個月者
    ，按上開利率百分之20計算之違約金，300萬元，自84年
    11月14日起至清償日止，按年息百分之11計算之利息，並自
    84年12月14日起至清償日止，逾期在6個月內者，按上開利
    率百分之10，超過6個月者，按上開利率百分之20計算之違
    約金，並連帶賠償督促程序費用177元及執行費用5萬9,908
    元」該支付命令經送達後20日之不變期間內，債務人許文濱
    等未聲明異議而告確定。被告並以此為執行名義，先後向臺
    灣屏東地方法院、臺灣高雄地方法院聲請對許文濱等為強制
    執行，執行結果共計受償389萬3,000元（即執行費用5萬9,9
    08元＋利息121萬2,682元＋本金262萬0,410元＝389萬3,000
    元），有臺灣高雄地方法院97年6月30日雄院高97司執意字
    第44379號債權憑證在卷可稽（見本院執行卷第9-11頁）。
二、嗣許文濱於89年3月27日死亡，因許文濱之繼承人包括原告
    均未辦理拋棄繼承或限定繼承，而概括繼承許文濱之權利義
    務，故被告轉持上開支付命令換發之臺灣高雄地方法院97年
    6月30日雄院高97司執意字第44379號債權憑證，向臺灣花蓮
    地方法院聲請對許文濱之繼承人（即原告、許美枝、許武源
    、許貴珠、許武輝、許武林及許小燕）、許武林、許秀美為
    強制執行，並經該院以98年度執字第925號清償債務強制執
    行事件囑託本院98年度司執助字第1389號清償債務強制執行
    事件將原告對第三人臺北市松山區農會之薪資債權扣押並移
    轉於被告，有臺灣花蓮地方法院民事執行處98年1月19日花
    院能98執字第925號囑託執行函、臺灣屏東地方法院屏院惠
    家協字函、繼承系統表、本院98年3月9日北院隆98司執助字
    第1389號扣押命令及98年5月13日北院隆98司執助字第1389
    號移轉命令在卷可稽（見本院執行卷第1、12-13、17-18、3
    0-31頁）。
肆、得心證之理由：
一、本件原告起訴主張其與被繼承人許文濱並無同居共財之事實
    ，亦未繼承任何遺產，如由其繼續履行債務顯失公平等語；
    被告則以前揭情辭置辯，因此，本件應審究之爭點即為：(一)
    本件是否有民法繼承編施行法第1條之3第4項適用？亦即由
    原告繼續履行債務是否有顯失公平之情事？(二)本院98年度司
    執助字第1389號清償債務強制執行事件對原告所為之強制執
    行程序，是否應予撤銷？茲審究如下：
(一)、本件由原告繼續履行許文濱之債務將有顯失公平之情形：
１、按繼承在民法繼承編中華民國98年5月22日修正施行前開始
    ，繼承人因不可歸責於己之事由或未同居共財者，於繼承開
    始時無法知悉繼承債務之存在，致未能於修正施行前之法定
    期間為限定或拋棄繼承，且由其繼續履行繼承債務顯失公平
    者，於修正施行後，以所得遺產為限，負清償責任，民法繼
    承編施行法第1條之3第4項定有明文。而關於繼承債務是否
    顯失公平，本院認應以繼承人與債務發生之關連性、繼承人
    有否於繼承開始前自被繼承人處取得財產，及取得多寡為判
    斷之準據。亦即，債務之發生直接與債務人有關連者，如被
    繼承人為繼承人求學、分居或營業所發生之負債，由繼承人
    繼承該債務即非顯失公平。被繼承人曾於繼承開始前贈與繼
    承人超逾所負債務財產，或依被繼承人對繼承人之扶養狀況
    ，與所負債務之金額比例為比較，尚非顯然失衡者，皆係因
    繼承人之受有利益而影響被繼承人債務之清償，亦可認非顯
    失公平。至若繼承人與繼承債務之發生並無關連、繼承人對
    被繼承人財產狀況全然無涉，或依債務人之經濟狀況，承受
    繼承債務將影響其生存權及人格發展者，若仍令繼承人就被
    繼承人債務負完全之清償責任，自屬顯失公平。
２、查本件原告所繼承之債務，係許文濱於84年間之借款債務，
    並非代負履行責任之保證契約債務，有擔保放款借據附卷足
    稽（見本院卷第28-31頁），是民法繼承編施行法第1條之3
    第2項部分，即無庸審究，合先敘明。而觀諸原告與許文濱
    間財產狀況之關連性，原告係52年10月12日出生，原與許文
    濱同住屏東縣屏東市歸義巷54號，於81年3月28日與訴外人
    張明偉結婚後，即遷入臺北市○○區○○路四段656之1號2
    樓（85年10月2日改遷入臺北縣新店市○○路14巷5號4樓之2
    ），有原告所提出之戶籍謄本可稽（見本院卷第19、24頁）
    ，足認原告於結婚後即與張明偉共同生活居住一起，未再與
    被繼承人許文濱同財共居。參以許文濱98年2月26日財產歸
    屬資料清單，許文濱僅留下房地現值為10萬元之房屋一筆（
    門牌號碼為屏東縣屏東市歸義巷54號），惟該房屋現已滅失
    ，此外亦全無遺產稅申報紀錄，有屏東縣地理資訊網空照圖
    、原建物所在位置之現場照片、全國贈與資料清單在卷可憑
    （見本院卷第42-43、46-48頁），堪信原告主張許文濱並無
    繼承任何有相當價值之積極遺產屬實。是原告與被繼承人許
    文濱84年間債務發生後之財產狀況、履行借款債務能力當屬
    無涉。又原告任職於臺北市松山區農會，薪資每月約為4萬2
    ,840元（以臺北市松山區農會依本院98年3月9日北院隆98司
    執助字第1389號執行命令每月扣押原告薪資三分之一共計1
    萬4,280元推算之），此外名下並無任何其他財產，經濟狀
    況普通，亦據本院調取98年度司執字第51953號卷宗核閱屬
    實。由上述可知，原告於結婚後即與張明偉共同生活於臺北
    地區，與許文濱長達數年未同財共居，尚難苛求原告必能知
    悉多年前許文濱與被告間之借貸行為。且原告經濟狀況僅屬
    普通，又未影響許文濱生前之清償債務能力，而許文濱亦未
    遺留任何有相當價值之積極財產等情觀之，若令原告繼承與
    其無關連性之數百萬元債務，雖不影響其生存權，但恐導致
    其生活支出受限，無法為其他教育文化活動，影響其人格發
    展，顯有失公平。綜上所述，原告係因不可歸責於己之事由
    ，於89年3月27日繼承開始時無法知悉上開繼承債務之存在
    ，致未能於法定期間為限定或拋棄繼承，而由其繼續履行繼
    承債務顯失公平，自有民法繼承編施行法第1之3條第4項規
    定之適用，即應以所得遺產為限，負清償責任。
(二)、本院98年度司執助字第1389號清償債務強制執行事件對原告
    所為之強制執行程序，應予撤銷：
１、按執行名義成立後，如有消滅或妨礙債權人請求之事由發生
    ，債務人得於強制執行程序終結前，向執行法院對債權人提
    起異議之訴，強制執行法第14條第1項前段定有明文。查被
    告係以其對原告之被繼承人許文濱之執行名義聲請強制執行
    就原告所有之財產，經本院以98年度司執助字第1389號清償
    債務強制執行事件受理在案，並於98年3月9日就原告對臺北
    市松山區農會之薪資債權扣押。又被告所執之執行名義於89
    年3月27日許文濱死亡時，原告本應負概括繼承之責，惟因
    上開執行名義成立後法律之修正，原告僅以所得遺產為限，
    負清償責任，而許文濱亦未遺有任何遺產，已如前述，是有
    消滅或妨礙債權人請求之事由發生，原告依強制執行法第14
    條第1項前段規定，就尚未終結之強制執行程序（因已扣押
    未到期之薪資債權，須待將來薪資債權發生時，始生債權移
    轉之效力，就此部分，應認其執行程序尚未終結），提起債
    務人異議之訴，請求撤銷本院98年度司執助字第1389號案件
    對原告所為之強制執行程序，為有理由，應予准許。
２、至原告主張支付命令認定之事實有誤，且支付命令亦未合法
    送達云云，此均屬執行名義成立前即已存在之事由，許文濱
    若欲執前開事由主張支付命令內容不當，原應於20日之不變
    期間內提出異議，使該支付命令於異議範圍內失其效力，然
    許文濱並未依法提出異議，坐令支付命令確定，且該支付命
    令亦未能經再審程序除去其既判力，許文濱之繼承人包括原
    告即應受支付命令既判力範圍之拘束，嗣後即不得再另行於
    其他訴訟中，以執行名義成立前即已存在之事由，爭執支付
    命令之結果不當，請求變更支付命令內容，併此指明。
二、綜上所述，原告因未與許文濱同居共財及不可歸責於己之事
    由，而於繼承開始時無法知悉許文濱對被告有上開債務存在
    ，且如由原告繼續履行該債務，對其有顯失公平之情事，故
    原告自得依98年5月22日民法繼承編施行法第1條之3第4項規
    定，僅以其所得遺產為限對被告負清償之責。從而，原告依
    強制執行法第14條第1項之規定，請求撤銷本院98年度司執
    助字第1389號清償債務強制執行事件對原告所為之強制執行
    程序，洵屬有據，應予准許。
伍、本件事證已臻明確，其餘攻擊防禦方法核與判決基礎不生影
    響，爰不一一審酌論述，併予敘明。
陸、結論：本件原告之訴為有理由，依民事訴訟法第78條，判決
    如主文。
中    華    民    國    99    年    3     月    3     日
                  民事第一庭    法  官  楊晉佳
以上正本係照原本作成。
如對本判決上訴，須於判決送達後20日內向本院提出上訴狀。
中    華    民    國    99    年    3     月    3     日
                                書記官  蘇炫綺

司法院資訊處製作；財團法人民間司法改革基金會備份。
